臺灣嘉義地方法院民事判決　　　　　　　　92年度建字第11號
原　　　告　戊○○
訴訟代理人　劉意律師
　　　　　　孫則芳律師
被　　　告　庚　○
訴訟代理人　嚴庚辰律師
複代理人　　洪國誌律師
上列當事人間給付工程款事件，於民國94年5月19日經言詞辯論
終結，本院判決如下：
    主  文
原告之訴及假執行之聲請均駁回。
訴訟費用由原告負擔。
    事實及理由
壹、原告起訴主張：
一、原告所開設明利工程行於民國91年5月13日與被告訂定工程
    承攬契約（下稱系爭承攬契約），由原告承攬被告坐落嘉義
    縣太保市太保里42號之建物新建工程，約定總價為新臺幣（
    下同）3,500,000元，於91年10月13日完成，施工項目如附
    表之記載。付款辦法：（1）訂金，700,0 00元。（2）鋼構
    組立完成：500,000元）。（3）內外牆完成：500,000元。
    （4）磁磚油漆防水完成：500,000元。（5）二次工程完成
    ：600,000元。（6）驗收後完成開立保固書：700,000元。
    原告於91年7、8月間完成如附表所示（1）至（4）工程，其
    餘工程須俟被告取得使用執照後，方得繼續施工。惟因被告
    申請使用執照遲延，致原告未能於91年10月13日完工。雙方
    乃於92年2月17日另立協議書（下稱系爭協議書），針對系
    爭承攬契約付款辦法（5）部分應給付600,000元約定分4次
    給付，即：（1）鋼構組立完成時付150,000元。（2）白磚
    砌立完成時付150,000元。（3）磁磚、地磚貼鋪完成時付15
    0,000元。（4）披土、油漆、輕鋼架整個工程完成時付150,
    000元，其餘工程款則於完工驗收後2個月內給付。原告依約
    施工，惟原告於鋼構組立完成後請求付款時，因被告請求原
    告至白磚砌立完成時再付款，原告乃繼續施工。嗣白磚砌立
    完成時，原告再次請求被告付款，被告竟要求全部工程完工
    後一次付清，但為原告無法接受而停工。詎被告另找他人繼
    續施工，遭原告阻止始作罷。然被告卻於92年5月22日以原
    告逾期未完工為由終止契約，並另請人繼續施工，原告只得
    於92年5月30日終止契約。為此，依承攬之法律關係，請求
    被告給付工程款，項目、金額計算如下：
（一）工程款為946,000元：
 （1）雙方約定總工程款為3,500,000元，被告已付2,320,000
      元，尚積欠1,180,000元，因協議書第3、4項工程未施作
      ，扣除300,000元，故原告此部分請求880,000元。
 （2）被告追加之工程合計66,000元：即二樓客廳貼設壁磚為25
      ,000 元，四樓神明廳二道隔間牆及門為23,000元，水電
      改裝太陽能之管路為18,000元，合計66,000元。
（二）稅金36,148元：兩造合約約定：營造稅金外加，原告已開
      立722,963元之發票，稅率為百分之五，已支出36,148元
      。
（三）白磚費用177,600元：原告向臻碁實業有限公司（下稱臻
      碁公司）訂購白磚，尚遺留1,184塊，總價為177,600元，
      被告竟佔為己有，原告受有損害，爰依侵權行為及不當得
      利之法律關係請求賠償應無不合。
（四）因被告尚積欠原告982,148元之承攬費用，爰依民法第513
      條規定，請求被告為法定抵押權之登記。
二、原告施工時留有工具：馬達式300公斤之吊具1組，坐立式混
    凝土砂漿攪拌器1台，白磚鋸台1台，白磚推車1台及鐵梯2台
    ，施工後尚未取回。經向被告請求返還，惟遭被告拒絕，是
    爰依侵權行為、無權占有及不當得利之法律關係請求返還。
三、綜上，聲明：
（一）被告應給付原告1,159,748元，及自92年5月30日起至清償
      日止，按年息百分之五計算之利息。
（二）確認原告就前項債權在982,148元之範圍內，對被告所有
      嘉義縣太保市太保里42號之建物有法定抵押權，被告並應
      為抵押權之登記。
（三）被告應返還原告馬達式300公斤之吊具1組、坐立式混凝土
      砂漿攪拌器1台、白磚鋸台1台、白磚推車1台及鐵梯2台。
（四）原告願供擔保，請准宣告假執行。
四、對被告抗辯所為之陳述：
（一）依系爭承攬契約付款辦法（6）部分之工程，原應待上揭
      契約付款辦法（5）部分之二次工程完成後，連同主體工
      程之部分一次施作完成，惟因被告要求先施作主體工程部
      分之地板大理石、樓梯大理石、樓梯扶手、天花板輕鋼架
      等，原告為配合被告之要求，只得請求被告先給付該部分
      之建材成本，為被告最後僅支付120,000元予原告，因此
      已給付之工程款為2,320,000元【包含（1）至（4）部分
      之工程款共2,200,000元】前述等雜項工程，原告已有依
      被告之要求先行施作部分完成，縱有未完成之部分，原告
      只要依協議書在92年5月5日之前完成即可，然被告卻在前
      開期限屆至前，即不付違建部分之鋼構款150,000元及白
      磚款150,000元，因此原告自無繼續施工之義務。
（二）系爭協議書於第6項約定：「完工驗收兩個月結帳，甲方
      （即被告）付清全部工程款。若提前完工，則付款日提前
      」，可見被告除應按協議書約定依次給付600,000元外，
      尚應於原告完成全部工程時，給付剩餘580,000元之義務
      。
（三）依系爭承攬契約所附施工明細估價單第3項，鋼構部分僅
      要求一道底漆及一道面漆之「防鏽」處理，並無施作「防
      火漆」之約定，故原告並無噴「防火漆」之義務。況本件
      房屋係以鋼骨為樑柱，並覆以耐火程度達2小時以上之ALC
      耐火白磚之規格為長60公分、寬40公分、高12.5公分，各
      分面皆已符合建築技術規則設計篇第73條之規定，符合防
      火1小時之要求，故本建物並非一定要噴防火漆才符合1小
      時防火。
（四）被告承認本件係於簽訂工程契約書後，建築師始告知應施
      作防火漆，可知兩造簽約時確實並未約定原告應施作防火
      漆，且：
 （1）系爭承攬契約第7、8項係針對工程之一般事項而為約定，
      系爭承攬契約所附施工明細單既已明白約定有關鋼構之施
      工項目，雙方並根據施工項目而為議價，則系爭承攬契約
      第7、8項應無適用之餘地。
 （2）依系爭承攬契約第7、8項約定之目的在於避免確有工程必
      要事項，因雙方之疏失未予約定，以致工程無法進行或出
      現嚴重瑕疵，始加諸承攬人之義務。然本件鋼構之防火漆
      並非工程必要項目，故原告實無施作之義務，且上開第7
      、8項係針對工程之一般事項而為約定，系爭承攬契約後
      附之施工明細既已明白約定有關鋼構之施工項目，雙方並
      根據施工項目而為議價，此可由第7項後段約定：「增減
      數量，照本契約所定單價計算增減之。」足證原告無噴防
      火漆之義務。
 （3）縱認原告有施作防火漆之義務而未施作，然該防火漆工程
      之花費不過數萬元，依民法第493、494條規定，定作人不
      得解除契約，僅能扣減該部分費用而已。被告主張解除契
      約顯不合法。
（五）嘉義縣政府工務局91局工使字第4895號函所指：建物之樑
      、柱板、樓梯、高程、配置、隔間、共同壁及門窗等多項
      工程與原核准圖不符，與原核准圖差異極大等情，係因被
      告於申請系爭房屋建築執照後，變更設計卻未向嘉義縣政
      府工務局申請變更設計，以致未能申請使用執照。嗣後被
      告依法向工務局申請變更設計後，工務局亦已核發使用執
      照，故原告並無被告所稱多項工程未依約施工之情事。
（六）被告主張自行僱工支出1,400,000元以完成工程，可與工
      程款抵銷云云。惟原告否認被告所提出單據之真實，且本
      件工程係因被告未按約定付款，原告始停工待被告付款再
      行施工，原告並無遲延責任，被告終止契約不合法，被告
      仍應支付工程款，且依民法第510條規定縱使被告得片面
      終止承攬契約，被告亦應對原告之損害負損害賠償責任。
      是被告另作工施作工程之費用，不得主張抵銷。
貳、被告聲明：（一）原告之訴駁回。（二）如受不利判決，願
    供擔保請准免為假執行。其答辯以：
一、原告於約定完工期限內僅完成主結構，至於落地窗、鐵捲門
    、樓、板鋪設大理石窗戶、遮陽棚、鋁門、外牆磁磚、水電
    部分、輕鋼架、四周牆壁粉光、油漆等均未施作，且因本工
    程屬鋼骨造住房，鋼構需噴防火漆始能通過主管機關驗收，
    惟原告拒不噴防火漆，致嘉義縣政府檢驗時無法取得使用執
    照，被告不得已始另行僱工噴漆，原告所指申請使用執照遲
    延並非事實。
二、依系爭承攬契約第7、8條，原告有依系爭承攬契約之圖樣、
    施工說明及隨時陸續發給之各項施工詳圖施工之義務。另外
    ，被告亦有隨時變更工程之權利，且該變更亦屬與建築師基
    於安全考量下所為之變更。又原核准圖係91年3月20日由建
    築師所設計，距兩造成立系爭承攬契約（91年5月13日）已
    明顯提前2個月左右，原告確應依原設計圖噴防火漆之義務
    ，而原告竟未噴防火漆，已違反上開約定。另依變更設計圖
    、剖面詳圖及門窗詳圖所示，應有噴CKC-F868防火時效漆之
    必要，原告未噴該防火漆致被告延宕通過使用執照之聲請，
    顯然已違約。
三、依建築技術規則建築設計施工篇第69條之規定，不論商業類
    或住宿類，只要係三層以上之樓層（含三樓），該棟建築物
    即有必要為防火構造；又上開設計施工篇第70條規定，不論
    承重牆壁、樑、柱、樓地板及屋頂等，均需達1小時之防火
    時效，核與變更設計圖、剖面詳圖及門窗詳圖（新建工程設
    計圖）為一致；另又該設計施工篇第73條規定，具有一小時
    以上防火時效之牆壁、樑、柱、樓地板，應依左列規定：‥
    ‥其他經中央主管建築機關認可具有同等以上之防火性能者
    。查本件工程屬三樓以上之建築物，依法應有1小時以上之
    防火構造之設施，原告拒噴防火漆，使得被告需就該防火漆
    另行購買符合內政部新技術、新工法、新設備及新材料審核
    認可之防火漆，原告否認有噴防火漆之義務，顯然與法不合
    。
四、因原告無法完工，被告乃發函原告欲終止契約，原告始主動
    找被告，雙方乃在92年2月17日針對未完工部分再簽立協議
    書，為恐原告又拖延不施工，特別約定：至92年5月5日如未
    完工，原告不得再要求任何未領款項並放棄已施工之工程材
    料，詎原告在92年5月5日尚未完成協議書所指之「鋼構組立
    完成」及「白磚砌立完成」，被告不得以另僱工完成鋼構組
    立及白磚砌立，原告未完成上開工程，即要求被告給付報酬
    ，自無理由。
五、否認本件有追加工程66,000元，原告所指之施工項目均為原
    承攬契約之範圍內。另原告主張被告應給付營造稅金36,148
    元，但原告並未說明該稅金之細目及該稅金是否為本件工程
    所必要，況估價單第11點載明，已明文「不包括營造稅金費
    用」，被告自無須給付。
六、原告主張系爭協議書所謂「付清全部工程款」係指除依次給
    付600,000元外，尚有580,000元之工程款云云。惟查所謂「
    付清全部工程款」應指系爭協議書上所約定之600,000元之
    工程款須全部付清之意，而非就其他工程款付清。
七、否認原告所指在工地現場遺留白磚118塊。另依雙方協議原
    告如未能於92年5月5日前完工，由被告自行處置，原告放棄
    法律追訴權，故原告自不得再提起本件訴訟，且原告已放棄
    地上建物之權利自不得再主張法定抵押權。
八、原告屢次拖延系爭工程，致使被告另行僱工完成興建，損失
    達1,400,000元，因此縱原告請求工程款為有理由，但被告
    主張與該工程款互為抵銷。
參、兩造爭執要旨：
一、工程款之計算。
二、被告抵銷抗辯有無理由。
三、稅金請求部分。
四、原告請求返還白磚1,184塊之價額177,600元有無理由。
五、法定抵押權之認定。
肆、本院之判斷：
一、工程款請求部分：
    原告主張其於91年7、8月間完成如附表所示編號（1）至（4
    ）部分工程，以及雙方於92年2月17日另立協議書，針對系
    爭承攬契約付款辦法「（5）二次工程完成」部分應給付之
    600,000元，約定分4次給付，即：（1）鋼構組立完成時付
    150,000元。（2）白磚砌立完成時付150,000元。（3）磁磚
    、地磚貼鋪完成時付150,000元。（4）披土、油漆、輕鋼架
    整個工程完成時付150,000元等情，為被告所不爭。然原告
    主張其已依約施作，被告除未付之工程款外，另須給付該60
    0,000元等情，則為被告所否認。經查：
（一）原告僅施作如附表工程（1）至（4）項，此部分工程款為
      2, 200,000元，加上附表工程（6）部分之建材成本120,0
      00元，共計2,320,000元，被告業已付款等情，為兩造所
      不爭，應堪信為真實。而兩造之後所訂之協議書內容，係
      針對原承攬契約關於第（5）項二次工程之付款方式加以
      協議，亦如前述。是被告辯稱系爭承攬契約總價款為3,50
      0,000元，就原告已完工部分，被告已全部給付完竣（即2
      ,320,000元）。就原告尚未完工之承攬契約第（5）項，
      則依協議書約定，於原告完成時為給付等情，堪信為真實
      。
（二）原告主張其已完成鋼構組立、白磚切立等事實，雖據原告
      提出相片2紙（詳本審卷第91頁），並舉證人乙○○、丁○○為證。然被告自行僱請工人甲○○、丙○○施作本件
      工程等情，亦據其二人證述明確，甲○○、丙○○之證詞
      ，雖為原告雖以其二人之施作方式，與內政部所審定之建
      築新技術、新工法之施工法不符而予否認，但查或許甲○○、丙○○之施工法不符合原告所述之施工法，惟亦不得
      以此即指該二證人未施。是原告所提出之前開相片所示建
      物，能否認係原告所施作，已非無疑。此外，證人乙○○
      雖證稱原告向伊購買Ｈ型鋼材，並由伊安裝，於系爭協議
      書訂定後一個月完成鋼構組立等語（詳本審卷第131頁）
      ；然證人甲○○則證稱：其應被告要求，以鐵絲網及水泥
      補強鋼構接縫等語（詳本審卷第180、181頁）。是依前揭
      證人之證詞以觀，應認原告雖委請乙○○安裝鋼材，但並
      未依約施作完成，之後由被告另行委請甲○○加以補強。
      至白磚部分，證人丁○○雖證稱原告曾因系爭工程向伊買
      二次磁磚，第一次到系爭房屋時，建物已為保存登記部分
      之白磚已砌好，第二次（92年4月18日）去時，違建部分
      之白磚亦已砌好等語（詳本審卷第131、1 32頁），然依
      該證人所稱，其僅係運送磁磚至系爭建物內，所指白磚砌
      好等語，尚不足作為原告施作白磚之認定。且被告辯稱由
      丙○○施作等情，已據證人丙○○到庭證稱：被告有請伊
      承作本件工程中貼白磚、地磚、粉刷及收尾等工作。進工
      地前曾與原告聯絡，但原告說收不到錢所以沒做等語（詳
      本審卷第177、178頁），是尚難認原告確實為貼白磚之工
      程。
（三）被告抗辯依協議書所載，原告應在92年5月5日前完工等情
      ，有兩造不爭執真正之協議書存卷可按（見本審卷第14頁
      ），而原告於92年5月5日前未如期完工等情，除有前揭
      證人所述證詞可稽外，原告亦自承該協議書內容第（3）
      、（4）項工程並未施作。從而應認原告並未依照協議書
      約定，於92年5月5日前完成前開部份工程。
（四）綜上所述，應認原告已施作至原承攬契約付款方式（1 ）
      至（4）部分，被告就該部分工程，亦已給付工程款2,320
      ,000。而就系爭承攬工程（5）部分，兩造約定如前述協
      議書所載「施作-給付」方式，惟原告就協議書所載事項
      ，均未依約於92年5月5日前施作完成，則原告本於工程承
      攬契約，請求被告除已付之工程款2,320,000元外，尚應
      給付其他部分工程款，均嫌無據。
二、有無追加工程66,000元部分：
    原告主張被告有追加工程：二樓客廳貼設壁磚為25,000元，
    四樓神明廳二道隔間牆及門為23,000元，水電改裝太陽能之
    管路為18,000元，合計66,000元云云。被告則抗辯並無所謂
    追加工程，前揭貼設壁磚、隔間牆等項目，均為本件承攬工
    程中所必要等語。然觀諸系爭明細估價單，其內關於施工範
    圍，記載（1-4F）包含2次工程以圖示為準等語。原告就其
    所指貼設壁磚、隔間牆門、水點改裝太陽能管路等項追加工
    程，均未能提出證據，證明兩造確實訂立前揭追加工程、工
    程款之約定，以及施作之成本單據，其空言泛稱該等項目屬
    於兩造另行追加之工程，要屬無據。
三、稅金部分：
    依系爭攬契約所附估價單之備註載明：「本工程承包總價3,
    630,000元（稅外加）不包含營造稅金費用」等語（詳本審
    卷第12頁），應認稅金係工程承包總價以外，被告應另行支
    付者。惟原告主張開立722,963元之發票，稅率百分之五，
    已支出稅金36,148元等情，為被告所否認，原告迄於本院言
    詞辯論終結前，均未能提出有繳納稅金之證明，則其主張被
    告應給付原告前開金額稅款，應無理由。
四、白磚費用177,600元部分：
（一）按因故意或過失，不法侵害他人之權利者，負損害賠償責
      任。故意以背於善良風俗之方法，加損害於他人者亦同。
      違反保護他人之法律，致生損害於他人者，負賠償責任。
      但能證明其行為無過失者，不在此限。又無法律上之原因
      而受利益，致他人受損害者，應返還其利益。雖有法律上
      之原因，而其後已不存在者，亦同，民法第184條、第179
      條分有明文。
（二）原告主張其向臻碁公司訂購白磚，尚遺留1,184塊，為被
      告所占有，原告受有損害177,600元之事實，係以臻碁公
      司之材料存貨價值證明書1紙及證人丁○○之證言為據。
      經查：上開材料存貨價值證明書1紙（詳本審卷第22頁）
      係記載：系爭工程有使用該公司代理PT.HEBEL INDONESIA
      生產之ALC輕質白磚，惟其「出貨明細」，卻記載「存貨
      數量：1,184塊、存貨市值：177,600元」等語，足證該證
      明書係應原告之要求而提出，是上揭證明書尚無法證明確
      有1,184塊白磚為被告占有。另證人丁○○固證稱：原告
      有向伊買磁磚用於系爭工程，第一次買了19萬餘元，第二
      次2萬餘元。該磁磚是用於外牆、二、三樓地板、一樓客
      廳廚房、一至三樓浴室，最後一次是92年4月18日送過去
      。伊所送至系爭工程處之磁磚未使用完，且二樓地板有剩
      ，但因發生糾紛，被告不准伊取回等語（詳本審卷第131
      、132頁），92年4月27日最後一次到工地，是要與原告一
      起前往去搬磁磚共68片，但被告不允許等語（詳本審卷第
      174頁）。惟原告無法特定所請求之白磚，究為何白磚？
      況原告於92年4月27日後，亦有可能取回。又縱白磚有剩
      餘，原告亦無法證明係被告有符合前述侵權行為或不當得
      利規定之行為，是原告此部分請求為無理由。
五、法定抵押權部分；
    按承攬之工作為建築物或其他土地上之工作物，或為此等工
    作物之重大修繕者，承攬人得就承攬關係報酬額，對於其工
    作所附之定作人之不動產，請求定作人為抵押權之登記，為
    民法第513條第1項所明定。經查，原告於承攬關係存續中，
    並未完成工程，定作人即被告已給付完成工程部分之工程款
    232萬元，其餘部分工程因原告未完成工程，對被告已無工
    程報酬債權，以如前述。而原告已於92年5月22日以存證信
    函解除本件承攬契約等情，復為兩造所不爭，就系爭承攬工
    程，應無再發生工程報酬債權之可能。綜上，難認原告因承
    攬關係對被告取得承攬報酬債權，則其本於民法第513條第1
    項規定請求確認有982,148元法定抵押權，並請求被告為抵
    押權登記，亦屬乏據。
六、原告主張返還馬達式吊具、坐立式混凝土砂漿攪拌器、白磚
    鋸台、白磚推車及鐵梯部分；
    原告主張所有前揭工作物於施工後尚未取回，遭被告所取，
    而依侵權行為、無權占有及不當得利之法律關係，請求被告
    返還。惟被告否認。原告雖舉證人丁○○、原告之父己○○
    為證，然查：依證人丁○○證稱：92年4月27日最後一次到
    工地，有看到吊具、推車、鋸台、絞絆器等語（詳本審卷第
    174頁）。另證人即原告之父親己○○證稱：伊最後一次到
    工地是92年4月中旬，有看到吊車放在三樓、絞絆器放在工
    地舊屋牆壁旁、鋸台放在新建房屋內，推車1台、鐵梯4台均
    未取回等語（詳本審卷第176頁），至多僅能證明原告所指
    工作物於92年4月間存放於被告建物內。至原告起訴之92年8
    月7日前，原告已否取回該等工作物不明，原告復未能舉證
    證明該等工作物為被告所取，或由被告占有中，則原告本於
    侵權行為、無權占有及不當得利之法律關係，請求判決被告
    返回該等工作物，尚非可採。
伍、綜上所述，原告請求均無理由，應予駁回。其假執行之聲請
    亦因訴之駁回而失所依附，應併予駁回。
陸、本件待證事實已臻明瞭，被告雖另以原告未依承攬契約噴防
    火漆，致被告另委由他人施作支出1,400,000元費用，主張
    與原告之承攬報酬債權抵銷，然原告對被告並無工程債權，
    已如前述，是被告主張抵銷有無理由部分，亦無須審究。兩
    造其餘攻擊防禦方法及舉證，經核對判決之結果已不生影響
    ，爰不一一詳為審酌，併此敘明。
柒、訴訟費用裁判之依據：民事訴訟法第78條。
中　　華　　民　　國　　94　　年　　6 　　月　　2 　　日
                  民事第二庭  法  官  張育彰
以上正本係照原本作成
如對本判決上訴須於判決送達後20日內向本院提出上訴狀
中　　華　　民　　國　　94　　年　　6 　　月　　2 　　日
                              書記官　黃郁萍
附表：
（1）地基。
（2）室內之鋼構須一道底漆及二道面漆之防鏽處理。
（3）樓梯以板模灌漿施作。
（4）外牆及隔間以ALC白磚施作。
（5）水電：（配水配電）包括器具、水塔、環保化糞池及衛浴
     設備（HCG）和成。不包含燈飾申請（送水送電）稅金費用
     業主負擔。
（6）窗（氣密窗）木門（實木）塑鋼門（浴廁）白鐵門（厚度
     1.2mm）神門廳（落地窗）、1 F（落地窗）。
（7）1F至4F大理石包含樓梯（業主選定以樣品為準）、磁磚（
     以樣品為準）、扶手（櫸木）。
（8）天花板（輕鋼架石膏板，以樣品為準）。
（9）所有裸露之牆面須防水處理（包含陽台）。
（10）騎樓採光罩。
